臺灣高等法院刑事判決　　　　99年度重上更（二）字第242號
上　訴　人　臺灣板橋地方法院檢察署檢察官
被　　　告　陳大山
指定辯護人　本院公設辯護人李廣澤
上列上訴人因被告公共危險等案件，不服臺灣板橋地方法院94年
度訴字第242號，中華民國94年8月15日第一審判決（起訴案號：
臺灣板橋地方法院檢察署93年度偵字第19056號，移送併辦案號
：94年度偵字第3116號），提起上訴，經判決後由最高法院第2
次發回，本院更為判決如下：
    主  文
上訴駁回。
    理  由
壹、公訴意旨略以：被告陳大山因工作關係，以其女友江玉妹名
    義向王清福承租位於臺北縣樹林市○○街○段116巷8號西北
    側磚造建築物，由西南側算起第3間東北側及第4間，而其友
    人葉聰明則向王清福承租第3間西南側做為住家使用，與被
    告陳大山比鄰而居。被告陳大山於閒餘時，偶與葉聰明飲酒
    作樂，嗣民國（下同）93年12月5日18時許，被告陳大山與
    葉聰明飲酒後，各自回房休息，詎被告陳大山明知其房間與
    葉聰明之房間相連，係以木板隔間，且兩房間建築多屬木造
    材質，若於其房間內引燃特定物，顯可能燒燬該房屋，且將
    火勢延燒至葉聰明之住處及其他房屋，致生公共危險，此為
    其所預見，竟不違其本意；又葉聰明初飲酒畢，於屋內休息
    ，若火勢延燒至葉聰明住處，葉聰明有可能因火勢延燒逃生
    不及而死亡，亦未注意及此，於其承租之房內靠西南方約中
    間走道附近，以打火機點燃紙箱、垃圾等物，致引燃燒燬被
    告陳大山、葉聰明之房屋，致生公共危險，而葉聰明則因逃
    避不及，遭燒灼窒息而死亡，因認被告陳大山係犯刑法第
    173條第1項前段之放火燒燬現供人使用之住宅罪，以及同法
    第276條第1項（起訴書誤引為277條第1項）之過失致死罪嫌
    。
貳、按行為時因精神障礙或其他心智缺陷，致不能辨識其行為違
    法或欠缺依其辨識而行為之能力者，不罰；又按不能證明被
    告犯罪或其行為不罰者，應諭知無罪之判決，刑法第19條第
    1項、刑事訴訟法第301條第1項分別定有明文。且按刑法上
    所謂心神喪失人，係指行為人於行為時之精神，對於外界事
    務全然缺乏知覺理會及判斷作用，而無自由決定意思之能力
    者，非以其心神喪失狀態毫無間斷為必要，如果行為時確在
    心神喪失之中，即令其在事前事後偶回常態，仍不得謂非心
    神喪失人；而是否心神喪失，乃屬醫學上精神病科之專門學
    問，應由專門精神病醫學研究之人予以診查鑑定，方足斷定
    ，此有最高法院26年度渝上字第237號、24年度上字第2844
    號及47年度台上字第1253號判例闡釋在案。
參、次按刑事訴訟法第159條第1項雖規定，被告以外之人於審判
    外之言詞或書面陳述，除法律有規定外，不得作為證據。惟
    依同法第159條之5第1項、第2項規定，經當事人於審判程序
    同意作為證據，法院審酌該言詞陳述或書面陳述作成時之情
    況，認為適當者，亦得為證據。刑事訴訟法第159條之5第1
    項定有明文。經查，檢察官、被告及其辯護人於本案言詞辯
    論終結前，均未聲明異議或同意作為證據（見本院本審卷第
    16頁反面、39頁反面至40頁反面），本院復審酌各該證據作
    成時之情況，亦認均屬適當，是本案經調查之供述證據均有
    證據能力。又本案認定事實所引用下列卷內之文書證據、證
    物之證據能力部分，並無證據證明係公務員違背法定程式所
    取得，且檢察官、被告及其辯護人於本院均未主張排除下列
    文書證據之證據能力或同意作為證據（見本院本審卷第40頁
    反面至41頁反面），本院審酌前揭文書證據並無顯不可信之
    情況與不得作為證據之情形，且經本院於審判期日依法進行
    證據之調查、辯論，被告於訴訟上之程序權即已受保障，故
    前揭各該證據，依刑事訴訟法第158條之4反面解釋及第159
    條之4之規定，應認均有證據能力，合先敘明。
肆、訊據被告對於上開事實固坦承不諱，惟供稱：當時已經沒有
    印象，那時候伊的精神比較不好，是事後聽伊大嫂、表姐講
    ，才知道燒死人。伊喝酒以後，沒有辦法控制。當天伊從花
    蓮上來時迷迷糊糊的，後來去伊表姐那邊，之後怎麼去阿華
    （指證人陳碧華）那邊伊也不知道，去阿華那邊的時候，有
    吃鎮定劑，又配了酒，不知道在做什麼。事發前肝昏迷，抽
    搐倒下去，有急診，如果一段時間沒有喝，會精神異常，有
    看精神科，是在恩主公醫院那裡等語。公設辯護人為被告辯
    稱：被告案發當時確有心神喪失狀態，而被告之酒精戒斷性
    譫妄病情，在本件案發稍前一、二日已經非常之嚴重，不可
    能因被告只再喝些許之酒即能神智清楚，與一般人無異等語
    。
伍、經查：
一、被告於93年12月5日18時許，與葉聰明飲酒後，以打火機引
    燃燒燬被告、葉聰明居住之房屋，致葉聰明因逃避不及，遭
    燒灼窒息而死亡之事實，業據證人陳碧華供證甚明；復有扣
    案被告所有之打火機1個可證，被告放火行為，堪以認定；
    上開住宅經燒燬一節，有臺北縣政府消防局火災因調查報告
    書1份、火災現場照片20張可證；被害人葉聰明因生前燒灼
    窒息死亡一節，有法務部法醫研究所血清證物組檢驗報告及
    法務部法醫研究所解剖報告各1份可稽，足以認定被告之放
    火行為與被害人之死亡結果有相當因果關係。
二、被告於原審審理中經國立臺灣大學醫學院附設醫院（下稱臺
    大醫院）為精神鑑定，鑑定結果為：「
（一）身體及神經學檢查：無異常發現。
（二）腦波檢查：無異常發現。
（三）心理測驗：個案智力表現中下（FIQ＝80；VIQ＝81，PIQ
      ＝83）語文與操作智力亦均為中下程度。語文智力表現於
      運算與抽象思考能力表現偏弱，運算能力部分受到注意力
      不集中影響；操作智力於空間能力與視動協調速度表現略
      差，抽象圖形思考組織力可有中等程度。短期視動記憶表
      現尚非明顯偏差，但注意力效能明顯不足。個案表示會有
      人說他自言自語，但自己沒有感到什麼異狀。自覺心理不
      健康，因為有很多性幻想。個案情緒較為低鬱不安，有自
      殺意念，但較難直接面對處理。自控不足，易有較衝動之
      行為反應尤其當外在無明確準則得以依循時。個案性格較
      自我中心，內在較為自卑退縮，尤其當外在壓力較大時，
      對外在環境適應力不足，可能長期處於壓力負荷過重的情
      形下。對人際關係有正向期盼，但對人的瞭解較不切實際
      ，人際能力較有限。目前生活較為混亂失序。個案於目前
      整體測驗表現尚無無疑心反應，但其環境適應力較為不足
      ，亦干擾其情緒狀態，可能易採飲酒行為因應。
（四）精神狀態檢查：陳員意識清楚，外觀整齊，戴有手銬腳鐐
      。其注意力之投注及持續皆正常，態度合作。其表情正常
      ，有與思考一致之情緒表現。其言語一致並連貫，話量、
      速度及回應速度均正常。行為未出現明顯之異常或激動狀
      況，與鑑定人之眼神接觸正常。其思考流程正常，且未有
      妄想或強迫意念。在鑑定過程中，陳員未刻意以喝酒為己
      行為辯駁，對案發當時所呈現之片段記憶之描述於鑑定過
      程中亦前後一致，對照偵訊筆錄之紀錄亦相同，且雖盡力
      回憶犯案前後之過程，但仍無法完整回憶之情形產生懊悔
      之情緒反應，顯示陳員於案發當時確實呈現知覺及記憶之
      缺損，並且在鑑定當時未呈現以記憶缺損為己抗辯之情形
      。陳員過去曾有短暫之幻覺經驗，發生於為喝酒數小時、
      手抖及坐立不安之情形漸嚴重之後，但於鑑定當時並無察
      覺，自述於最近數月亦無出現。趨力部分，其食慾及睡眠
      均正常。認知功能正常，目前未有自傷或傷人念頭。綜合
      以上資料，陳員有酒癮之家族史，本身自10歲開始嘗試飲
      酒，國中開始以固定頻率飲用，近幾年已呈現明顯之耐受
      性，在未飲酒時屢次出現明顯而嚴重之戒斷症狀，目前已
      到達除工作外多數時間均用於飲酒之狀況，且雖因酒精使
      用造成身體損害但仍繼續使用，有屢試屢敗之戒酒行為，
      並已因飲酒損及其社會功能，依此判斷已達酒精依賴之程
      度。近幾年來，陳員曾多次因停止飲酒，在數小時後產生
      典型之酒精戒斷症狀，漸次出現手抖、焦躁、坐立不安等
      症狀，甚至進一步出現幻覺經驗、癲癇發作等嚴重酒精戒
      斷症狀，曾數次呈現意識狀態混亂致酒精戒斷性譫妄之情
      形。以此判斷，陳員之長期精神科診斷為酒精依賴。
（五）結論：陳員之長期精神科診斷為酒精依賴，因長期酒精之
      使用，若突然中止原有頻率之酒精使用，即會出現戒斷症
      狀，嚴重時可能會出現酒精戒斷性譫妄，造成意識混亂，
      對外界事務之知覺及反應同受影響，對刺激無法為適當之
      反應，知覺能力缺損，並可能出現高度重複性之譫妄狀態
      行為，而可達無法為自由意思之能力。依目擊者及陳員親
      屬所述，陳員在案發前數天，於停止酒精使用後，開始出
      現持續之酒精戒斷症狀、意識及情緒變化、以及重複性譫
      妄狀態行為；於鑑定當時陳員對停止飲酒之後至案發時之
      記憶回溯，以及對犯案前後之片段模糊記憶，亦符合前行
      性記憶缺損之表現。此顯示陳員於犯案當時，確實處於酒
      精戒斷性譫妄之情形，其意識狀態混亂，知覺、理會、判
      斷之能力均嚴重缺損，因而呈現混亂行為而無法為自由意
      思之能力，亦無法合理預見其行為之後果。故其於犯案當
      時之精神狀態，已達心神喪失之程度。另由於酒精性譫妄
      ，非一般之酒精中毒，亦非飲酒之直接結果，故陳員無法
      依過去酒後之經驗，而預料其出現酒精戒斷性譫妄之可能
      性。於鑑定時，陳員未出現以飲酒行為或其片段記憶為其
      行為抗辯之情形，對停止飲酒可能引發之酒精戒斷性譫妄
      之可能性。對停止飲酒可能引發之酒精戒斷性譫妄致意識
      混亂之可能，亦缺乏認識。故陳員對停止飲酒之行為之後
      果並無法預見。」
    此有臺大醫院94年7月13日校附醫精字第0941470100號函暨
    檢附之精神鑑定報告書在卷可考（見原審卷第103至109）。
    上開精神鑑定報告書係參酌被告先前就醫紀錄及卷內相關證
    據，瞭解被告生長史、發展史、精神疾病史本於專業知識與
    臨床經驗，綜合被告症狀所為判斷，無論鑑定人之資格、理
    論基礎、鑑定方法及論理過程，均無瑕疵，所為上開鑑定報
    告書，自屬可採。
三、而被告係酒精依賴患者，出現戒斷症狀，甚至酒精戒斷性譫
    妄，如再飲酒，其辨識行為違法或依其辨識而行為之能力，
    ...需考量其所飲酒之份量等情，業據本院前審函詢臺大醫
    院據該院函覆在卷，此有臺大醫院97年7月1日校附醫精字第
    0971470097號函覆在卷（見本院更一卷第126至127頁）可考
    。另本院本審審理中再次囑託臺北市立聯合醫院松德院區（
    下稱聯醫松德院區）鑑定被告行為時之精神狀態，其鑑定結
    果為：
    「六、結論：
          綜合以上所述陳員之生活史、疾病史、身體檢查、精
      神狀態檢查、與心理評估結果，本次鑑定認為，陳員係一
      『酒精依賴』之患者。而陳員於本案發生時，處於「酒精
      戒斷性瞻妄」之狀態，致使其不能辨別其行為違法之能力
      （即辨別是非能力）而且欠缺依其辨識而行為之能力（即
      控制行動能力）。
          然，臨床上所稱之『酒精戒斷性譫妄』，係在長期且
      大量使用酒精的狀態下，停止或減少使用酒精，所產生之
      譫妄狀態。該情形若無適當治療，經常可持續3至5天，甚
      至於更長時間。因此，臺大鑑定報告所稱『突然中止原有
      頻率之酒精使用，即會出現戒斷症狀，嚴重時可發生酒精
      戒斷性譫妄』以及臺大鑑定報告結論中所述『陳員在案發
      前數天，於停止酒精使用後，開始出現持續之酒精戒斷症
      狀、意識及情緒變化、以及重複性譫妄狀態行為』，鑑定
      人認為，此係說明酒精戒斷性譫妄之成因，並非指陳員出
      現酒精戒斷性譫妄後，於案發前此一期間，是否仍有飲酒
      之事實。
          至於陳員出現酒精戒斷性譫妄，是否會因後續飲酒而
      改變其精神狀態所涉責任能力狀態？國立臺灣大學醫學院
      附設醫院97年7月1日附醫精字第0971470097號函覆稱『酒
      精依賴患者出現戒斷症狀，甚至酒精戒斷性譫妄，如再飲
      酒，其辨識行為違法或依其辨識而行為之能力，或與常人
      無異，或顯著減低、或是完全喪失，三者均有可能，須考
      量其所飲酒之份量』。鑑定人則認為該函所稱『考量其所
      飲酒之份量』，應指酒精戒斷之患者，若後續飲酒．在臨
      床上可能緩解戒斷症狀，亦可能產生後續之急性酒精中毒
      等等情形，就學理而言，其後續飲酒量，確實與患者之身
      體及精神狀態變化有關。但就其所涉法律行為之精神狀態
      而言，鑑定人認為，無法由飲酒量之資訊判斷或預測其酒
      精戒斷相關症狀出現之可能性，從而判斷其辨識行為違法
      或依其辨識而行為之能力，而仍需依據患者行為當時之精
      神狀態以為憑斷。
          陳員發生『酒精戒斷性譫妄』後，直至案發前，其意
      識混亂、模糊之情形並未緩解，因此呈現記憶混亂，拼湊
      之現象，其間雖有部分行為，但仍呈現客觀之怪異，混亂
      行為，如證人陳碧華所見，『陳大山整天好像是撞邪似的
      ，跑來跑去的，且喃喃自語，一直再喊『你走開』好像被
      人追的樣子，且一整天都沒有吃飯』，且於火舌剛竄出峙
      ，見『陳大山一個人好像著了魔似的，理都不理我』（見
      96年12月6日臺北縣政府警察局樹林分局柑園派出所陳碧
      華之詢問筆錄）。此類怪異、與現實脫離等情形，均常見
      於『酒精戒斷性譫妄』之患者。鑑定人認為，陳員於出現
      『酒精戒斷性譫妄』後，此未因後續飲酒，而致使其『酒
      精戒斷性譫妄』獲得緩解，因此，其責任能力仍持續受『
      酒精戒斷性譫妄』之影響。
          依鑑定所見，陳員於『酒精戒斷性譫妄』期間涉及犯
      行，其知覺、理會及判斷作用已全然缺乏，且無自由決定
      意思之能力，不能辨別其行為違法之能力（即辨別是非能
      力）而且欠缺依其辨識而行為之能力（即控制行動能力）
      。然鑑定人認為，『知覺、理會及判斷作用已全然缺乏』
      或『且無自由決定意思之能力』，並非指行為人，無法執
      行任何單純、常有或維持基本生活功能之行為，亦非指行
      為人完全失去所謂『趨利避害』之行為能力。就精神醫學
      而言，『趨利避害』或維持生活基本能力之行為，係屬『
      自主功能』範疇，即令學齡前幼兒或極度精神障礙者，仍
      可完整呈現此基本『自主功能』無礙。換言之，行為人於
      『知覺、理會及判斷作用已全然缺乏』或『無自由決定意
      思之能力』狀態時，其涉及知覺理會及判斷作用統合能力
      或控制其行為與惰緒之複雜行為，與涉及法律效果之相關
      能力，即使嚴重受損，但行為人之一般生活功能或簡單之
      『趨利避害』行為力，未必呈現障礙。因此，鑑定人認為
      ，陳員將裝衣物之塑膠箱移出屋外，或於驚覺失火後，尋
      找消防栓（且本行為係發生於涉案行為後），並無礙於認
      定陳員因『酒精戒斷性譫妄』期間涉及犯行時，不能辨別
      其行為違法之能力而且欠缺依其辨識而行為之能力。
          陳員之臨床診斷：酒精依賴（長期）；酒精戒斷性譫
      妄（行為時）。」
    此亦有臺北市立聯合醫院100年1月12日北市醫松字第
    10030212400號函暨檢附之精神鑑定報告書在卷可按（見本
    院本審卷第23至27頁）。由上開臺大醫院、聯醫松德院區之
    精神鑑定報告書、函足見，本件被告因長期飲酒，導致未飲
    酒時有酒精戒斷性譫妄之病症出現，而被告於以打火機引燃
    燒燬系爭房屋前業已出現酒精戒斷性譫妄症狀，雖被告於行
    為前亦有飲酒，然被告酒精戒斷性譫妄之症狀並未因而緩解
    ，是被告於本件行為時仍有持續受酒精戒斷性譫妄影響之情
    形，要無疑義。
四、另參以證人陳碧華證述：「當時我有看到被告站在葉聰明家
    前，我叫被告趕快叫葉先生出來，但是被告一個人好像著了
    魔似的，理都不理我，…，我聽說陳大山的表姐夫阿祥說，
    被告於93年12月2日（應為12月1日）下午在被告他上班的地
    方昏倒，被送到三峽恩主公醫院，隔日被告就回來了，隨後
    被告表示身分證遺失，要回花蓮補辦。被告從花蓮回來後，
    表情就怪怪了，星期六（12月4日）下午被告從花蓮返回柑
    園住處，後來又到被告表姐住處，當晚住在被告表姐家，到
    了星期日（12月5日）早上，被告的表姐將被告帶回來柑園
    住處，被告表姐向我要一杯水，說要給被告吃藥，說這藥是
    鎮定劑，又說被告昨晚（指12月4日晚間），在她家時，即
    一直在玩火，她們夫妻都不敢睡，已經顧了一整夜，因為今
    天星期天有事兩夫妻要外出，希望我幫忙看一下被告，因為
    是鄰居，我就幫忙一下，但是被告整天好像是撞邪似的，跑
    來跑去，且喃喃自語，一直喊「你走開」，好像被人追的樣
    子，且一整天都沒有吃飯，被告在昏倒前，精神狀況都很好
    ，只是很喜歡喝酒，但自從恩主公醫院回來後，就怪怪的，
    常會恍惚及自言自語，眼神很怪，好像民間講的撞邪」等語
    （見19056號偵查卷第29至35頁）。另被告於93年12月1日下
    午在他上班的地方昏倒，四肢抽搐不止，被送到三峽恩主公
    醫院急診，亦有財團法人恩主公醫院97年9月11日（97）恩
    醫事字第1295號函暨檢附之病歷影本在卷可查（見本院更一
    卷第157至169頁），益見證人陳碧華上開證述與事實相符，
    堪予參採。
五、綜上所述，被告確有放火燒燬現供人使用之住宅、過失致死
    之犯行，惟被告行為時業已出現酒精戒斷性譫妄之精神障礙
    ，易言之，被告為本件犯行時，主觀上已欠缺不能辨別其行
    為違法之能力，且欠缺依其辨識而行為之能力。
陸、被告於行為後，刑法業於94年1月7日修正，同年2月2日公布
    ，於95年7月1日施行，其中新法修正第2條、第19條、第87
    條之規定。按行為後法律有變更者，適用行為時之法律，但
    行為後之法律有利於行為人者，適用最有利於行為人之法律
    ，現行刑法第2條第1項訂有明文。此條規定乃與刑法第1條
    罪刑法定主義契合，而貫徹法律禁止溯及既往原則，係規範
    行為後法律變更所生新舊法律比較適用之準據法，是刑法第
    2條本身雖經修正，但刑法第2條既屬適用法律之準據法，本
    身尚無比較新舊法之問題，應一律適用裁判時之現行刑法第
    2條規定，以決定適用之刑罰法律，先予敘明。又以本次刑
    法修正之比較新舊法，應就罪刑有關之共犯、未遂犯、想像
    競合犯、牽連犯、連續犯、結合犯，以及累犯加重、自首減
    輕暨其他法定加減原因（如身分加減）與加減例等一切情形
    ，綜其全部罪刑之結果而為比較，最高法院95年5月23日著
    有95年度第8次刑庭會議決議可資參照。是以：
一、按拘束人身自由之保安處分，亦有罪刑法定原則及法律不溯
    及既往原則之適用，其因法律變更而發生新舊法律之規定不
    同者，依上述修正後刑法第1條、第2條第1項規定，定其應
    適用之法律；至非拘束人身自由之保安處分，仍適用裁判時
    之法律（最高法院95年第8次刑事庭會議決議參照）。而修
    正前刑法第87條規定：「因心神喪失而不罰者，得令入相當
    處所，施以監護。因精神耗弱或瘖啞而減輕其刑者，得於刑
    之執行完畢或赦免後，令入相當處所，施以監護。前二項處
    分期間為3年以下。」新法第87條規定：「因第19條第1項之
    原因而不罰者，其情狀足認有再犯或有危害公共安全之虞時
    ，令入相當處所，施以監護。有第19條第2項及第20條之原
    因，其情狀足認有再犯或有危害公共安全之虞時，於刑之執
    行完畢或赦免後，令入相當處所，施以監護。但必要時，得
    於刑之執行前為之。前二項之期間為5年以下。但執行中認
    無繼續執行之必要者，法院得免其處分之執行。」而此監護
    處分，屬於拘束人身自由之保安處分，亦有罪刑法定及法律
    不溯及既往之原則之適用，仍應比較新舊法。查刑法第87條
    修正理由為：「保安處分之目標，在消滅犯罪行為人之危險
    性，藉以確保公共安全。對於因第19條第1項之原因而不罰
    之人或有第2項及第20條原因之人，並非應一律施以監護，
    必於其情狀有再犯或有危害公共安全之虞時，為防衛社會安
    全，應由法院宣付監護處分，始符保安處分之目的。爰參考
    德國現行刑法第63條之規定，於第1項、第2項增設此一要件
    ，並採義務宣告，而修正第1項、第2項『得』令入相當處所
    之規定。」經比較新舊法結果，新法雖增加「其情狀有再犯
    或有危害公共安全之虞」之限制要件，惟亦同時改採義務宣
    告，而非如舊法規定法院對是否施以監護處分有自由裁量權
    ，且新法第87條第3項規定監護期間為5年以下，並得於刑之
    執行前為之，亦較舊法之監護期間3年以下為重，比較修正
    前後之法律規定，自以修正前之刑法較有利於被告，應適用
    修正前刑法第87條之規定。
二、修正前刑法第19條規定：「心神喪失人之行為，不罰。精神
    耗弱人之行為，得減輕其刑。」修正後刑法第19條則規定：
    「行為時因精神障礙或其他心智缺陷，致不能辨識其行為違
    法或欠缺依其辨識而行為之能力者，不罰。行為時因前項之
    原因，致其辨識行為違法或依其辨識而行為之能力，顯著減
    低者，得減輕其刑。前二項規定，於因故意或過失自行招致
    者，不適用之。」舊法「心神喪失」與「精神耗弱」之語意
    極不明確，其判斷標準更難有共識，現今犯罪理論又已演變
    ，通認責任能力之內涵，應在於行為人辨識其行為違法之能
    力，及依其辨識而行為之能力。至其判斷標準，應自生理學
    與心理學之角度，予以綜合觀察，倘行為人之生理上，具有
    精神障礙或其他心智缺陷，致其心理上，產生不能辨識其行
    為係違法之能力，或欠缺或顯著減低上揭能力之結果，即難
    令其就行為完全負責。因此修正第1項定為：「行為時因精
    神障礙或其他心智缺陷，致不能辨識其行為違法或欠缺依其
    辨識而行為之能力者，不罰。」第2項定為：「行為時因前
    項之原因，致其辨識行為違法或依其辨識而行為之能力，顯
    著減低者，得減輕其刑。」。又實務上，欲判斷行為人於行
    為時之精神狀態，常須藉助醫學專家之鑑定意見，惟心神喪
    失與精神耗弱概念，並非醫學上之用語，醫學專家鑑定之結
    果，實務上往往不知如何採用，造成不同法官間認定不一致
    之情形；且為使責任能力之概念，其具體標準予以明文，將
    現行刑法第19條第1項、第2項予以修正，故行為人之責任能
    力，依新舊法規定，均合於第1項不罰，或第2項減輕其刑者
    ，其成立要件及刑罰效果並無變更，自無庸為新舊法比較，
    應分別適用現行刑法第19條第1項或第2項（最高法院95年台
    上字第6135號、第6159號、第6562號判決意旨參照）。
柒、按行為時因精神障礙或其他心智缺陷，致不能辨識其行為違
    法或欠缺依其辨識而行為之能力者，不罰，刑法第19條第1
    項定有明文。又不能證明被告犯罪或其行為不罰者，應諭知
    無罪之判決，刑事訴訟法第301條第1項亦有明文。本件被告
    固有為前開之行為，該當於刑法第173條第1項及276條第1項
    之放火燒燬現供人使用之住宅罪及過失致人於死罪之客觀構
    成要件之犯行，具備構成要件該當性且屬違法行為，然依上
    開聯醫松德院區之精神鑑定報告書及目擊證人所述情節，堪
    認定被告行為時係處於因精神障礙，致不能辨識其行為違法
    之狀態，屬罪責阻卻事由，揆之前揭條文及前開最高法院判
    例意旨，其行為不罰，應諭知被告無罪之判決。
捌、原審以被告於行為時有因精神障礙致欠缺依其辨識而為行為
    之能力之情形，依照前揭刑法第19條第1項規定，其行為自
    屬不罰，因而諭知被告無罪；並審酌被告長期酒精使用，經
    診斷為酒精依賴，致理解力及現實判斷力較常人偏弱，其精
    神狀態仍然持續並有相當危險，為避免其再度造成社會之危
    險，而有接受精神醫藥專業治療之必要，是原審認對被告有
    施以監護之保安處分之必要，依修正前刑法第87條第1項規
    定，併諭知被告令入相當處所，施以監護，期間為2年，經
    核於法均無違誤，原判決雖未及就刑法第19條、第87條之新
    舊法修正予以比較說明，惟因無礙於本件判決之論斷基礎及
    判決結果，尚毋庸撤銷改判，附此敘明。
玖、檢察官據告訴人具狀請求上訴略以：被告於縱火前即將本身
    的衣物用品搬出屋外，有證人陳碧華於警察局之陳述可證，
    足認陳大山於行為當時尚可判斷利益輕重，其精神狀態尚屬
    正常，應非屬心神喪失。原審以被告行為當時處於心神喪失
    狀態而為被告無罪之諭知，即有未合云云。惟查，上開聯醫
    松德院區之精神鑑定報告書已明確鑑定說明：「就精神醫學
    而言，『趨利避害』或維持生活基本能力之行為，係屬『自
    主功能』範疇，即令學齡前幼兒或極度精神障礙者，仍可完
    整呈現此基本『自主功能』無礙。換言之，行為人於『知覺
    、理會及判斷作用已全然缺乏』或『無自由決定意思之能力
    』狀態時，其涉及知覺理會及判斷作用統合能力或控制其行
    為與惰緒之複雜行為，與涉及法律效果之相關能力，即使嚴
    重受損，但行為人之一般生活功能或簡單之『趨利避害』行
    為力，未必呈現障礙。」（見本院本審卷第27頁正、反面）
    。易言之，被告於行為時雖處於酒精戒斷性譫妄之精神障礙
    ，但對於一般日常生活活動或趨利避害之行為認知，未必呈
    現障礙，縱被告於縱火前即將本身的衣物用品搬出屋外，仍
    無礙於被告於行為時已因酒精戒斷性譫妄之精神障礙，致欠
    缺依其辨識而為行為之能力之認定。公訴人上訴意旨仍執前
    詞指摘原判決不當，並無理由，應予駁回。
拾、最高法院本次發回意旨部分以：「...被告為本件犯行前，
    飲酒之時間、所飲之酒種類、份量等事項，並非無從調查。
    ...」云云，惟此部分，業經本院本次囑聯醫松德院區，據
    鑑覆稱：「酒精戒斷之患者，若後續飲酒．在臨床上可能緩
    解戒斷症狀，亦可能產生後續之急性酒精中毒等等情形，就
    學理而言，其後續飲酒量，確實與患者之身體及精神狀態變
    化有關。但就其所涉法律行為之精神狀態而言，鑑定人認為
    ，無法由飲酒量之資訊判斷或預測其酒精戒斷相關症狀出現
    之可能性，從而判斷其辨識行為違法或依其辨識而行為之能
    力，而仍需依據患者行為當時之精神狀態以為憑斷。...」
    等語，業已詳述如上。是本院認被告為本件犯行前，飲酒之
    時間、所飲之酒種類、份量等，事實上已無從調查，法理上
    亦無再予調查之必要，併此敘明。
據上論斷，應依刑事訴訟法第368條，判決如主文。
本案經檢察官劉文水到庭執行職務。
中    華    民    國   100    年    2     月    21    日
                  刑事第十八庭審判長法  官  吳鴻章
                                    法  官  汪梅芬
                                    法  官  林銓正
以上正本證明與原本無異。
如不服本判決，應於收受送達後10日內向本院提出上訴書狀，其
未敘述上訴之理由者並得於提起上訴後10日內向本院補提理由書
（均須按他造當事人之人數附繕本）「切勿逕送上級法院」。
                                    書記官  張淨卿
中    華    民    國   100    年    2     月    22    日